臺灣高等法院臺中分院刑事判決　　　　96年度上訴字第2688號
上　訴　人　臺灣臺中地方法院檢察署檢察官
被　　　告　甲○○
　　　　　　　　　　國民
　　　　　　丁○○
　　　　　　　　　　國民
　　　　　　丙○
　　　　　　　　　　國民
上列上訴人因被告等妨害投票案件，不服臺灣臺中地方法院96年
度訴字第1816號中華民國96年8月16日第1審判決（起訴案號：臺
灣臺中地方法院檢察署95年度選偵字第58號），提起上訴，本院
判決如下：
    主  文
上訴駁回。
    事  實
一、本件公訴意旨略以：被告甲○○為臺中市第18屆里長選舉北
    屯區仁愛里里長之候選人，為達勝選目的，乃邀被告丁○○
    （其妹夫）、丙○（其友人）虛報戶籍遷入至甲○○之選區
    ，以取得投票權投票予甲○○。丁○○、丙○應允後，乃分
    別與甲○○基於以虛報戶籍遷入甲○○之選區以妨害投票正
    確性之犯意聯絡，由丙○於民國（以下同）95年1月26日，
    向位於臺中市○○區○○路3段10號之「臺中市北屯區戶政
    事務所」申請將丙○、其妻蔡鴛鴦、已成年之子洪明才及已
    成年之女洪麗君之戶籍自臺中縣太平市○○路○段32巷44號
    遷入甲○○所承租之臺中市○○區○○里○○鄰○○路46號。
    丁○○則於95年2月6日，向「臺中市北屯區戶政事務所」申
    請將丁○○、其妻何玉櫻（即甲○○之妹）及出生年次為77
    年之女廖今彌之戶籍自臺中市西屯區○○○○街50之1號遷
    入甲○○之住處即臺中市○○區○○里○○鄰○○路111巷20
    之1號。丁○○、丙○與遷入各該戶籍之人均未實際居住於
    遷入地址，「臺中市北屯區戶政事務所」承辦之公務員未發
    覺該情，乃均依申請於當日登載於戶籍登記簿上，並於編造
    臺中市第18屆里長選舉人名冊時，依戶籍登記簿將丁○○、
    何玉櫻、丙○、蔡鴛鴦、洪明才、洪麗君編入該市北屯仁愛
    里選舉人名冊並公告確定，擬以此非法之方法使該次選舉之
    投票發生不正確之結果。嗣丁○○、丙○於95年6月10日投
    票日均未投票，甲○○、丁○○、丙○之犯行始未得逞，因
    認被告甲○○、丁○○、丙○係共犯刑法第146條第2項、第
    1項之妨害投票正確未遂罪等語。
二、按犯罪事實應依證據認定之，無證據不得認定犯罪事實；又
    不能證明被告犯罪者，應諭知無罪之判決，刑事訴訟法第15
    4條第2項、第301條第1項分別定有明文。次按所謂認定犯罪
    事實之證據，係指足以認定被告確有犯罪行為之積極證據而
    言，該項證據自須適合於被告犯罪事實之認定，始得採為斷
    罪之資料；又事實審法院對於證據之取捨，依法雖有自由判
    斷之權，然積極證據不足證明犯罪事實時，被告之抗辯或反
    證縱屬虛偽，仍不能以此資為積極證據應予採信之理由；而
    認定犯罪事實所憑之證據，無論係直接證據或間接證據，其
    為訴訟上之證明，須於通常一般之人均不致有所懷疑，而得
    確信其為真實之程度者，始得據為有罪之認定，倘其證明尚
    未達到此一程度，而有合理之懷疑存在，復無其他調查途徑
    可尋，法院即應為無罪之判決，最高法院分別著有29年上字
    第3105號、30年上字第482號、76年臺上字第4986號判例可
    參。再按刑事訴訟法第161條已於91年2月8日修正公布，其
    第1項規定：「檢察官就被告犯罪事實，應負舉證責任，並
    指出證明之方法。」，因此，檢察官對於起訴之犯罪事實，
    應負提出證據及說服之實質舉證責任。倘其所提出之證據，
    不足為被告有罪之積極證明，或其指出證明之方法，無從說
    服法院以形成被告有罪之心證，基於無罪推定之原則，自應
    為被告無罪判決之諭知，亦有最高法院92年臺上字第128號
    判例可循。
三、公訴人認被告甲○○、丁○○、丙○3人犯有妨害投票正確
    未遂罪係以被告丁○○業已坦承遷移戶籍之目的係為協助被
    告甲○○參選上述里長（中分五刑字第0950030566號警卷第
    13頁、95年度選偵字第58號偵查卷第8頁）、證人洪碧李證
    稱丙○遷入臺中市○○區○○里○○鄰○○路46號處並未擺設
    床鋪、實際無法居住（同上偵查卷第35～36頁）等語、被告
    丙○自承從未給付租金予甲○○等節（同上警卷第8頁）為
    主要論據。訊據被告丁○○、丙○亦不否認為協助被告甲○
    ○參選上述里長，始分別將戶籍遷入臺中市○○區○○里○○
    鄰○○路111巷20之1號及臺中市○○區○○里○○鄰○○路46
    號等情，惟堅詞否認有何妨害投票犯行，辯稱：投票日當天
    未參與投票，即使有遷戶籍的動作，亦不構成犯罪等語；被
    告甲○○亦堅詞否認犯行，辯稱：直到95年3月底經由鄰居
    推薦，才決定參選里長，另2名被告遷移戶籍時，尚未決定
    是否參選、事後知道可能會構成犯罪，已告知丁○○、丙○
    2人不要前往投票等語。
四、經查：
  (一)人民有居住及遷徙之自由；又人民有選舉、罷免、創制、複
    決之權，憲法第10條、第17條雖均著有明文，然所謂居住遷
    徙自由及選舉權，並非漫無限制，得任意行使，在為防止妨
    礙他人自由，避免緊急危難，維持社會秩序，或增進公共利
    益所必要者，仍得以法律限制之，憲法第23條亦定有明文，
    此即所謂法律保留原則。戶籍法第20條至第22條所規定之遷
    出、遷入登記及同法第54條對故意為不實申請者之處罰；公
    職人員選舉罷免法第15條第1項有選舉權人在各該選舉區繼
    續居住4個月以上者，為公職人員選舉各該選舉區之選舉人
    之規定，其目的無外乎在於戶籍管理、維護社會秩安及選舉
    之公平性，均係為維護社會秩序之必要，而對人民居住遷徙
    自由及選舉權所附加之限制，且上開戶籍法及公職人員選舉
    罷免法之規定，亦皆未超出比例原則，其合憲性，當不容置
    疑。現行刑法第146條第1項「以詐術或其他非法之方法，使
    投票發生不正確之結果或變造投票之結果者，處5年以下有
    期徒刑。」之規定，其立法目的無非在杜絕任何選舉舞弊，
    以達選舉之純正及公平，此從刑法第2編第6章妨票投票罪之
    立法目的：「查暫行律分則第8章原案謂凡選舉事宜，以純
    正涓潔安全為要義，尚純正則用各種詐術者有罰，尚涓潔則
    用各種誘惑者有罰，尚安全則用各種強暴者皆有罰。... 」
    及觀諸刑法第146條之立法理由為：「查第2次修正案理由謂
    外國立法例，對於選舉舞弊，可分為兩派：一為列舉規定，
    法國、比國、意大利、西班牙、匈牙利、英國、美國等國是
    也。一為概括規定，德國、奧國、芬蘭等國是也。第一派之
    選舉法，雖屢經更改然難臻嚴密，即如法國1852年2月2日之
    選舉罷免法頒布後，至1889年曾經6次更改，其列舉之犯罪
    行為，幾及百種，仍有未盡，乃於1902年3月30日頒布概括
    規定之條文，蓋以列舉終有遺漏也。原案第158條第1項，係
    仿列舉式，其所注意者一為選舉名簿，一為無資格之投票，
    其嚴密不如法國，且於投票後，選舉結果前一切舞弊無明文
    處罰，故本案擬從第二派為概括之規定。... 」益徵明確，
    從此亦可知我國刑法第146條之規定，係屬概括之規定，除
    使用詐術外，其他以一切非法之方法，達妨害選舉之純正及
    公平者，均有該條之適用。又從該法條之條文觀之，該罪之
    客觀構成要件有2，第一須以詐術或其他非法之方法，第二
    須使投票發生不正確之結果或變造投票之結果；所謂「詐術
    」即使用欺罔手段，以使人陷於錯誤而言，所謂「其他非法
    之方法」，即除詐術外，其他一切非法律所允許之方法，均
    屬之。選舉人、候選人年齡及居住期間之計算，均以算至投
    票日前1日為準，並以戶籍登記簿為依據，公職人員選舉罷
    免法第4條第1項固定有明文，然按諸上開同法第15條第1項
    有選舉權人在各該選區繼續居住4個月以上者，為公職人員
    選舉各該選舉區之選舉人之規定，可知該法所重視者，為在
    選舉區繼續居住之事實，又該4個月，為判斷居住事實之客
    觀標準，至於戶籍登記簿僅為該4個月起算之在客觀上不得
    不然之判斷依據，此觀諸該法之施行細則第2條之1規定本法
    第4條居住期間之計算所依據之戶籍登記，應由戶籍機關切
    實查察，其遷入登記不實者，應依法處理，足見上開規定之
    本旨，重在居住之事實，而非形式上之戶籍登記；再參諸現
    代民主政治，高舉主權在民原則，將政權交諸人民，由人民
    選舉代表行使，其中因各國幅員大小不一，小者固可由人民
    共同決定，大者則非區分各級行政區域、組織治理不可，在
    區分若干行政區域下，該行政區域之政權行使，按諸主權在
    民原則，理應由該行政區域之人民行使，且僅能由該區域之
    人民行使，非能由其他地區之人所能越俎代庖，由此亦證公
    職人員選舉罷免法之規定，重在居住之事實，至為明確。今
    若為符合上開公職人員選舉罷免法之規定，為支持某特定候
    選人，而將戶籍及實際上居住所遷入該選舉區，固符合上開
    規定及主權在民原則，自不待言，然若實際上並未居住該選
    舉區，為支持某特定候選人，而虛報遷入戶籍者，其有妨害
    選舉之純正及公正性，至為顯然，且虛報戶籍遷入，依戶籍
    法第54條之規定，應加以行政處罰，已如上述，若以此種虛
    報戶籍遷入之手段，達妨害投票之目的，自非法律所允許之
    方法，除依上開規定予以行政之處罰外，另應該當於刑法第
    146條所規定之「其他非法之方法」之要件，應至為明確，
    而非僅止於處予行政上之處罰而已，此猶如修正前刑法第55
    條之牽連犯規定相似，其方法行為及手段行為均構成犯罪，
    而非僅就方法行為或結果行為論罪，而於此則僅係因其手段
    行為，係屬行政罰所規範之範疇，而非刑法上之處罰而已，
    要難以該手段行為，應為行政上之處罰，即認目的行為，不
    構成犯罪。我國憲法所規定之各項選舉，雖係採普通、平等
    、直接、無記名方式為之，選舉人投票給何選候人，在理論
    上固係無法知悉，然若虛偽遷入戶籍，實際上未居住於該處
    ，目的在符合公職人員選舉罷免法繼續居住4個月以上之規
    定，而投票予某一候選人，並進而投票，在事證已明之情況
    下，若仍以上揭理由認不構成刑法第146條之妨害投票正確
    罪，則法律豈非流於具文，且眛於社會事實，況其本未住於
    該選舉區，為投票予某一候選人之目的，將戶籍虛偽遷入，
    姑不論其最後投票予何候選人，就該選區之整體投票結果，
    其投票數，亦必然發生不正確結果，是亦難以此認不構成刑
    法第146條之妨害投票正確罪。亦即以虛偽遷移戶籍參與選
    舉可使該次選舉發生不正確之結果，應依刑法第146條之罪
    處斷一節，當無疑義；然刑法第146條之妨害投票正確罪構
    成要件之著手時點究應以遷移戶籍後親自參與投票，使投票
    票數發生不正確之結果、或以遷移戶籍滿4個月，致使選務
    機關製作選舉人名冊時將之列入選舉人數中，使其他與投票
    行為直接有關連性之選舉區投票率、各候選人得票率等發生
    影響為認定之時點，則係關乎本案被告3人是否刑法第146條
    妨害投票正確罪之罪。
  (二)次按刑法第146條之妨害投票結果正確罪，必須行為人主觀
    上具備妨害投票正確結果之故意，而以詐術或其他非法之方
    法，使投票發生不正確之結果或變造投票之結果行為，始足
    以構成本罪。至所謂「使投票發生不正確之結果」，乃指行
    為人使投票所得之結果，與真實之結果不相符合之意，亦即
    指因行為人之妨害投票行為而導致投票結果為不正確之「票
    數」而言，此與以該選舉區內有選舉權人數及投票人數為比
    例之投票率，或以投票人數及各候選人得票數為比例之得票
    率無關，亦不以使落選者當選或使當選者落選為必要。即因
    行為人之妨害投票行為使各候選人所得「票數」發生不正確
    者，始構成上開之妨害投票結果正確罪。故有選舉權人即有
    投票權人（含虛報遷入戶籍取得投票權之人）於投票日未參
    與投票時，即無從影響各候選人之得票數，應無由導致投票
    結果有不正確「票數」之情形發生。是上開妨害投票結果正
    確罪之既、未遂區分，應以行為人已否使投票票數發生不正
    確結果為斷。依公職人員選舉罷免法第15條第1項規定，有
    選舉權人在各該選舉區繼續居住4個月以上者，為公職人員
    選舉各該選舉區之選舉人，依其文義解釋，係以有選舉權人
    在各該選舉區繼續居住滿4個月以上，為取得各該選舉區選
    舉人資格之要件；則遷入戶籍時僅屬取得各該選舉區選舉人
    資格之準備動作，尚非得視為已著手於妨害投票結果正確罪
    犯罪構成要件行為之實行；而遷入戶籍者，縱已取得投票權
    ，但於投票日並未實行投票，則根本無從使投票發生正確與
    否之可能，尚無所謂既、未遂之問題，應不屬於已達著手程
    度（最高法院91年臺上字第376號判決意旨參照）。是則本
    件認定被告3人是否著手刑法第146條妨害投票罪，自應以被
    告丁○○、丙○2人是否確有於虛偽遷移戶籍，並由戶政機
    機關將其等列入選舉名冊後，並親自參與投票行為之時點基
    準。
  (三)查被告丁○○、丙○為協助被告甲○○參選臺中市仁愛里里
    長，分別將其個人及妻子、子女之戶籍遷移至台中市○○區
    ○○里○○鄰○○路111巷20之1號及臺中市○○區○○里○○鄰
    ○○路46號一節，為被告丁○○、丙○2人迭於警詢、偵查
    、原審法院審理、本院審理中所不否認，並有臺中市北屯區
    戶政事務所95年6月5日北屯戶字第0950004245號函所附丁○
    ○及丙○之遷入戶籍登記申請書在卷可稽（見95年選他字第
    88號偵查卷第26～28頁），並核與證人洪碧李於偵查中證稱
    「臺中市○○區○○里○○鄰○○路46號1樓只有1間房間，在
    堆放雜物，沒有放床，不能住人」等語（同上95年度選偵字
    第58號偵查卷第35頁）相符，堪認被告丁○○、丙○2人上
    開自白內容與事實相符而堪可採認。復參以被告丁○○、丙
    ○分別為被告甲○○之妹夫、友人之身分，其2人基於協助
    被告甲○○參選臺中市仁愛里里長之意，將其等妻子、子女
    之戶籍遷入臺中市仁愛里選區之行為，亦堪認為被告甲○○
    確已授意被告丁○○、丙○2人以上述虛偽遷移戶籍之方式
    協助渠參選里長，而與被告丁○○、丙○就以遷徙戶籍之方
    式達成協助選舉之目的有所謀議之情無誤。
  (四)次查被告丁○○、丙○2人為協助被告甲○○參選上開里長
    選舉始將戶籍遷入臺中市仁愛里選區，惟於95年6月10日臺
    中市仁愛里里長選舉當日並未前往投票之情，已據被告丁○
    ○、丙○2人供述在卷，而就該2人於上開選舉投票當日有無
    領取選票一事，臺中市選舉委員會回覆稱「查本市第18屆里
    長選舉（投票日95年6月10日）之選舉人名冊及選舉票於各
    區區公所保管，依公職人員選舉罷免法第57條規定，已逾保
    管期間，北屯區公所業於96年1月30日將前述資料銷毀」等
    語，有該會96年2月6日中市選一字第0962300166號函在卷可
    稽（95年度選偵字第58號偵查卷第33頁），是既無積極證據
    證明被告丁○○、丙○2人有於上開選舉時參與投票，此部
    分自應作有利被告之認定即被告丁○○、丙○2人於95年6月
    10 日里長選舉當日並未前往投票。
  (五)第查本件被告丁○○、丙○2人就虛偽遷入戶籍，並已具有
    上開選舉之投票權，固係與被告甲○○謀議為之，然被告丁
    ○○、丙○2人既於上開選舉投票時並未參與該投票行為，
    揆諸上開說明，被告丁○○、丙○2人所為自未著手於妨害
    投票罪犯罪構成要件行為，其等之行為僅止於該罪之預備階
    段，而該罪並未處罰預備犯之規定，自難論以刑法第146條
    第2項、第1項之妨害投票正確未遂罪論斷。又被告丁○○、
    丙○2人既不構成妨害投票正確未遂罪，被告甲○○縱與被
    告丁○○、丙○2人就上述虛偽遷移戶籍一事有所謀議，惟
    客觀行為未達著手之階段，被告甲○○亦不成立犯罪。至刑
    法第146條雖於96年1月24日經總統公布增訂第2項規定「意
    圖使特定候選人當選，以虛偽遷徙戶籍取得投票權而為投票
    者，亦同。」，惟此亦未處罰預備犯，不論依修正前或修正
    後之刑法第146條，被告等均未達成立犯罪之要件，附此敘
    明。
  (六)是綜上所述，本件被告3人所為，均與刑法第146條妨害投票
    罪之構成要件有間，難遽以該罪論處。此外，又查無其他積
    極證據足認被告3人有何公訴人所指訴上開妨害投票未遂罪
    犯行，揆諸上開說明，既無證據證明被告犯罪，依法應諭知
    無罪之判決。
五、原審以被告犯罪不能證明，依據刑事訴訟法第301條第1項為
    被告3人無罪判決之諭知，其認事用法均無違誤。檢察官以
    被告丁○○、丙○2人虛偽遷移戶籍至被告甲○○參與上開
    選舉之選區，經戶政機關將之編入選舉人名冊，使選舉人人
    數、投票數之比率受有影響，雖事後未參與投票，亦應構成
    妨害投票未遂罪為由提起上訴，惟查：虛偽遷移戶籍構成刑
    法第146條妨害投票罪著手之認定時點，應係以該虛偽遷移
    戶籍之人親自參與該次選舉之時為著手時點，而非以遷移戶
    籍，經由戶政機關將之列入選舉人名冊之時為著手之時點已
    如上開理由所述，檢察官猶以虛偽遷移戶籍構成刑法第146
    條妨害投票罪著手之時點係虛偽遷移戶籍，經戶政機關將之
    列入選舉人名冊時為著手時點，認本件應構成未遂犯為由提
    起上訴，並無理由，應予駁回。
據上論結，應依刑事訴訟法第368條，判決如主文。
本案經檢察官乙○○到庭執行職務。
中　　華　　民　　國　　96　　年　　12　　月　　13　　日
        　　刑事第三庭    審判長法　官  王  增  瑜
　　　　　　　　　　　　　　    法　官  蔡  紹  良
　　　　　　　　　　　　　　　  法　官  梁  堯  銘
上列正本證明與原本無異。
如不服本判決應於收受送達後10日內向本院提出上訴狀，其未敘
述上訴之理由者並得於提起上訴後10日內向本院補提理由書（均
須按他造當事人之人數附繕本）。
                                書記官  陳  麗  玉
中　　華　　民　　國　　96　　年　　12　　月　　13　　日
